最高法院民事判決　　　　　　　　　　　　　　　八十七年度台上字第二一七九號
　　上　訴　人　侯仁壽
　　被 上訴 人　林梅雀
右當事人間請求返還價金等事件，上訴人對於中華民國八十六年十月三日福建高等法
院金門分院第二審判決（八十五年度上字第十九號），提起上訴，本院判決如左：
    主  文
上訴駁回。
第三審訴訟費用由上訴人負擔。
    理  由
本件被上訴人主張：伊於民國八十三年五月十二日向上訴人購買坐落金門縣金寧鄉○
○○○段（按：兩造所訂不動產買賣契約書上誤載為「湖埔一劃字」）第一六○號土
地內之新建透天花園別墅Ｇ棟房屋及其基地（下稱系爭房地），總價款為新台幣（下
同）四百七十萬元。因係三層樓結構體已完成之「成屋買賣」，伊除於訂約日即付九
十萬元外，並於同年十二月十七日交付第二期款一百萬元之同時，簽交第一○八八二
八號面額二百七十萬元之本票一張，充為支付尾款之擔保。嗣伊發現上訴人越界建築
占用隔鄰農地之面積寬達七十公分，具有不能辦理該越界部分之建物及其基地之產權
登記，而使系爭房地之面積減少，又須面臨拆除該部分建物成為三面牆壁之房屋，減
少其效用之重大瑕疵。經迭予催告上訴人限期補正，均不獲置理。伊乃先後於八十四
年八月及八十五年十二月間對之為解除系爭房地買賣契約之意思表示。上訴人自應將
前所受領之價金、本票返還與伊並依系爭房地買賣契約書第四條約定，加倍為賠償等
情，求為命上訴人給付伊三百八十萬元及自訴狀繕本送達翌日（八十五年二月二十三
日）起加付法定遲延利息並返還上開二百七十萬元本票與伊之判決。（按：被上訴人
請求上訴人給付三百八十萬元本息中超過二百三十萬元本息部分，業經原審判決被上
訴人敗訴確定。）
上訴人則以：系爭房屋之基地所有權，伊已依約移轉登記與被上訴人之夫楊兩川所有
。而房屋屬於成屋買賣，其面積扣除該越界部分，仍較原約定之面積為大，且已辦妥
該房屋之所有權登記，顯無給付不能或不完全給付情事。被上訴人為本件之請求，自
屬無理等語，資為抗辯。
原審以：按物之出賣人，對於買受人應擔保其物依民法第三百七十三條之規定危險移
轉於買受人時，無滅失或減少其價值之瑕疵，亦無滅失或減少其通常效用或契約預定
效用之瑕疵，同法第三百五十四條第一項定有明文。而買賣因物有瑕疵，於出賣人應
依該第三百五十四條規定負擔保之責者，買受人得解除契約或請求減少價金，為同法
第三百五十九條所明定。本件系爭房屋之買賣係「成屋買賣」，既為兩造所不爭執，
則上訴人應交付被上訴人之房屋總面積及其所有權移轉登記，自應以雙方所合意之成
屋總面積為準，即包括系爭房屋之界限內及界限外（越界）建築均在內。殊不得因系
爭房屋為同棟七戶透天厝中之一戶，而執各該戶房地之買賣制式契約（定型化契約）
所載各戶房地坪數（面積）皆相同，指為該制式契約所載之面積，係兩造所合意之內
容。茲系爭房屋由上訴人越界建築於相鄰農地上之建物部分，其寬度自地面層至第三
層各有七十公分，已涵蓋房屋之整面壁、樑柱、樓梯、衛浴間等事實，為上訴人所不
爭執，並有金門縣地政事務所之測量成果圖可稽。顯見該越界建築部分，基於整體結
構因素，實不宜或不能拆除重建。其因此將使被上訴人面對鄰地所有人訴請拆屋還地
之爭訟，而須拆除該越界建物部分，致滅失或減少系爭房屋之通常效用，應無疑義。
被上訴人據此主張系爭房屋具有上開滅失或減少通常效用之重大瑕疵，於八十五年九
月十一日、十月十九日催告上訴人限期補正未獲補正後，乃於同年十二月十四日對之
為解除系爭房地買賣契約之意思表示，要無不合。是被上訴人以系爭買賣契約業經其
合法解除，請求上訴人依民法第二百五十九條規定，將前所受領被上訴人已交付之買
賣價金一百九十萬元及面額二百七十萬元之本票一張返還與被上訴人，自屬有理。又
依兩造所訂系爭房地買賣契約書第四條第八款約定：「甲方（上訴人）如沒照約履行
，應照收入款數加倍償還乙方（被上訴人），決無異議」之旨，係屬違約金之性質。
斟酌上訴人並非故意將系爭房屋為越界建築及被上訴人所受利息損失等情形，認該約
定之違約金數額尚屬過高，以依民法第二百五十二條規定，減至四十萬元為相當。從
而，被上訴人就其請求上訴人給付二百三十萬元本息及返還系爭二百七十萬元本票一
張部分，為有理由，應予准許。為原審心證之所由得，因於前開被上訴人得請求部分
，廢棄第一審所為被上訴人敗訴之判決，改判命上訴人為該部分之給付，經核於法洵
無違誤。
查被上訴人於第一審及原審均已主張系爭房地有民法第三百五十四條、第三百五十九
條關於上訴人（出賣人）應負瑕疵擔保責任規定之適用，（見：原審卷二九、三○頁
、第一審卷七八頁），原審依其採證、認事及解釋契約之職權行使，所為上訴人將系
爭房屋為越界建築，確有滅失或減少房屋通常效用之重大瑕疵，被上訴人據以解除契
約為無不當之論斷，即不逾被上訴人原主張之範圍。至上訴人就未越界之房屋及其基
地部分之所有權有無移轉登記與被上訴人所指定之登記名義人楊兩川，尚不影響原審
對系爭房屋具有重大瑕疵之解約事由之認定。上訴論旨猶以：系爭房地之買賣面積，
應以契約所訂者為限。越界之建築及基地部分，並非屬於民法第三百五十四條規定之
瑕疵，且該越界部分之鄰地所有人有無即時異議，應否適用民法第七百九十六條之規
定均屬不明等詞，任指原審未依民事訴訟法第一百九十三條、第一百九十九條規定為
辯論，所判決其敗訴部分為違法，求予廢棄，非有理由。
據上論結，本件上訴為無理由，依民事訴訟法第四百八十一條、第四百四十九條第一
項、第七十八條，判決如主文。
中      華      民      國    八十七    年      九      月     十七     日
                              最高法院民事第七庭
                                  審判長法官  朱  錦  娟
                                        法官  蘇  茂  秋
                                        法官  蘇  達  志
                                        法官  顏  南  全
                                        法官  葉  賽  鶯
      右正本證明與原本無異
                                              書  記  官
中      華      民      國    八十七    年      九      月    二十九    日
